臺灣嘉義地方法院民事判決　　　　　　　94年度簡上字第76號
上　訴　人　驊邦旅行社股份有限公司
法定代理人　丙○○
訴訟代理人　甲○○
被 上訴 人　嘉義縣立朴子國民中學
法定代理人　乙○○
上列當事人間請求履行契約事件，上訴人對於中華民國九十四年
六月八日本院朴子簡易庭九十四年度朴簡字第三八號第一審判決
提起上訴，經本院於九十四年十一月十六日言詞辯論終結，判決
如下：
    主  文
上訴駁回。
第二審訴訟費用由上訴人負擔。
    事實及理由
一、上訴人主張：兩造於民國九十三年十一月十七日簽訂嘉義縣
    立朴子國民中學九十三學年度二年級童軍教育隔夜宿露營活
    動勞務採購契約（下稱系爭契約），由上訴人以每人新臺幣
    （下同）九百十八元辦理，舉辦日期為九十三年十二月二、
    三日，參加人數為三百二十二人，總價款為二十九萬五千五
    百九十六元，活動當天雖有六部車齡非屬五年以內違反約定
    ，然事後已調派符合規定之車輛載送履約完畢，依民法第二
    百五十一條、第二百五十二條規定觀之，被上訴人以每部車
    二萬元計算六輛車合計十二萬元違約金過高，未考量上訴人
    已為一部履行，且契約附件屬制式化文件，而車輛應以定期
    檢驗確保性能安全，與是否為五年內新車無必然關聯，其他
    縣市中學辦活動或要求七年車齡或未限定車齡，參諸交通費
    占總價小部分，本件以扣除每人全程二百九十元交通費計算
    亦僅六萬元，扣除十二萬，有失公平。被上訴人僅給付十七
    萬五千五百九十六元價金，爰依約請求被上訴人尚未給付之
    價金（上訴人於原審聲明：被上訴人應給付上訴人十二萬元
    ，及自起訴狀繕本送達翌日起至清償日止，按週年利率百分
    之五計算之利息；並陳明願供擔保請准宣告假執行。原審為
    上訴人敗訴之判決，上訴人聲明不服提起上訴。）。並聲明
    (一)原判決廢棄。(二)被上訴人應給付上訴人十二萬元，及自起
    訴狀繕本送達翌日起至清償日止，按週年利率百分之五計算
    之利息。
二、被上訴人則以：系爭契約附件縱屬制式化文件，然違約之扣
    款額度乃被上訴人自訂，且為上訴人事先知悉同意。而此次
    活動路程不遠，交通費不多，非計算旅遊品質之標準，因每
    部車負有乘載三十五位師生生命安全之重責，二萬元違約金
    約定目的在提醒上訴人務必遵守契約，不得心存僥倖而有疏
    失等語，資為抗辯。並為答辯聲明：駁回上訴。
三、兩造不爭執之事實：雙方訂有系爭勞務採購契約，實際參加
    人數三百二十二人，每人收九百十八元，總價款二十九萬五
    千五百九十六元，上訴人依約於九十三年十二月二、三日在
    臺南縣新化鎮虎頭埤露營區辦理童軍隔宿露營活動，於同年
    月二日提供之車輛有六部不符契約約定五年以下車齡，嗣經
    反應更換，時間已遲延至下午一時三十分始將全部師生載送
    露營地點。被上訴人未給付十二萬元係依據合約違約金規定
    。並有合約書、被上訴人九十三學年度二年級童軍教育隔宿
    露營活動投標須知、廠商投標須知、露營活動課程表、決標
    公告、中文公開取得報價單或企畫書公告資料、比價議價紀
    錄表、廠商投標證件審查表、設備標準、投標標單、投標廠
    商聲明書、廠商印模單、切結書、營業稅繳款書、旅行業綜
    合保險單、租車合約書、被上訴人九十四年三月十七日嘉朴
    中字第０六九八號載有扣除違約金十二萬元意旨之函覆、請
    款明細表、請款申請書、旅行業代收轉付收據均為影本各一
    份在卷可證。
四、上訴人主張：系爭契約違約金約定屬制式化文件，且違約金
    過高等情，為被上訴人否認，並以違約金內容於締約時上訴
    人已知悉，且為確保履約所必要等語資為抗辯，是本件爭點
    在於違約金是否過高而應酌減。經查：
  (一)按當事人約定契約不履行之違約金過高者，法院固得依民法
    第二百五十二條以職權減至相當之數額，惟是否相當仍須依
    一般客觀事實、社會經濟狀況及當事人所受損害情形，以為
    酌定標準，而債務已為一部履行者，亦得比照債權人所受利
    益減少其數額；約定之違約金是否過高，應就債務人若能如
    期履行債務時，債權人可得享受之一切利益為衡量之標準。
    是當事人所受之一切消極損害（即可享受之預期利益）及積
    極損害，均應加以審酌。最高法院四十九年臺上字第八０七
    號判例、同院五十一年臺上字第一九號判例及同院八十四年
    度臺上字第九七八號裁判意旨可資參照。是系爭契約違約金
    是否過高，自應以系爭契約內容、活動性質、被上訴人所受
    損害及上訴人履約時被上訴人所受利益為衡量。
  (二)上訴人雖以每人交通費用二百九十元，佔每人所有費用九百
    十八元不到三分之一，且有三部車合格，嗣後亦更換符合約
    定車齡之車輛履約完畢，且其他中學規定較寬鬆，認十二萬
    元違約金過高。然依兩造約定，活動車齡需為五年內，且若
    違反規定，每部車扣二萬元違約金且必須換車，不得異議等
    情，有上揭被上訴人九十三學年度二年級童軍教育隔宿露營
    活動廠商投標須知影本一份在卷可稽。上訴人既於締約前已
    知悉契約內容，自應就本件所定履約條件審酌損益，計算成
    本，並依約履行，自難於事後因六輛車違約合計總額過高指
    摘締約條件嚴苛。且活動車輛檢驗維修等安全性審查並非學
    校教學單位之專業，以車齡控管車輛安全性，不失為權宜之
    客觀標準，系爭九十三學年度之契約所訂五年車齡限制，係
    依照嘉義縣政府九十二年十二月十一日府教學字第０九二０
    一四九０九八號函示嘉義縣國民中小學暨幼稚園校外教學活
    動實施要點、教育部九十三年五月二十四日台軍字第０九三
    ００六五八三六號函示各級學校辦理校外教學活動租（使）
    用交通工具應行注意事項等規定辦理乙節，業經被上訴人提
    出上開函示在卷可稽，上開約定依函有據；反觀上訴人出具
    附卷之臺南縣立新東國中、高雄縣立路竹高級中學、高雄縣
    立文山高中等校外教學參觀活動或畢業旅行活動資料所訂車
    齡限制雖較寬鬆，然並非同縣市、相同學年度之資料，尚難
    比附援引為有利上訴人之認定。況依兩造合約，為配合露營
    活動課程，系爭契約價金，除交通費用外，尚包括門票、餐
    膳、保險、露營器材、服務、活動課程材料、營火活動等費
    用，此亦有上揭露營活動課程表及童軍教育隔宿露營活動投
    標單可資參照，則依兩造契約內容包括安排旅程、提供交通
    、膳宿、保險等多項勞務，就違約金是否過高，應以整體契
    約履行觀之，本件上訴人依約本應將師生載往活動地點，上
    訴人嗣後更換合格車輛履約，就被上訴人整體課程活動而言
    ，除交通損失外，既定活動課程業已延誤，而將全體師生到
    達時間參照卷附活動課程表，已有活動四分之一程序無法按
    時正常舉行，影響整體教學效果，上訴人就契約履行已有重
    大瑕疵，自不得僅以交通費用比例衡量被上訴人損失，而認
    違約金額過高。又上訴人將師生載送露營地點係契約原即約
    定履行項目，被上訴人除因上訴人一部履行減少活動一再延
    誤之損失外，並未因此獲得其他積極利益，依上揭說明，尚
    無再依民法第二百五十一條規定，酌減兩造約定前開違約金
    額之必要。
五、綜上，上訴人主張違約金過高，並非可採，從而依據兩造契
    約，上訴人有六輛車違反約定，每輛車扣二萬元違約金合計
    扣減十二萬元，被上訴人給付上訴人扣減後之十七萬五千五
    百九十六元已無積欠價金，是上訴人請求被上訴人給付十二
    萬元，為無理由，予以駁回，原審為上訴人敗訴之判決，並
    無違誤。上訴意旨指摘原判決不當，求予廢棄改判，為無理
    由，應予駁回。
六、本件事證已臻明確，兩造間其餘攻擊及防禦方法，對判決之
    結果已不生影響，爰不一一詳為論述，併此敘明。
七、據上論結，本件上訴為無理由，依民事訴訟法第四百三十六
    條之一第三項、第四百四十九條第一項、第七十八條，判決
    如主文。
中　　華　　民　　國　　94　　年　　11　　月　　30　　日
                  民事第一庭  審判長法  官  曾文欣
                                    法  官  陳俞婷
                                    法  官  陳端宜
以上正本係照原本作成。
本判決不得上訴。
中　　華　　民　　國　　94　　年　　11　　月　　30　　日
                                    書記官  洪麗惠
